臺灣臺南地方法院刑事判決
109年度易字第712號
公  訴  人  臺灣臺南地方檢察署檢察官
被      告  謝米棋


指定辯護人  王冠霖律師

上列被告因侵占案件，經檢察官提起公訴（109年度調偵字第980
號），本院判決如下：
    主    文
庚○○無罪。
    判決要旨
經過調查，本案存在被告是在告訴人們收到勞保局通知之後，事
前同意的前提下匯款新臺幣（下同）6萬元的高度可能性。因而
難以確認被告有隱匿事實侵吞遺屬津貼的認知和行為，也無從確
認她有不法所有之意圖，所以決定判決無罪。
    理    由
一、起訴事實
  1.被告庚○○是王定森生前的配偶，生有2名未成年子女。丁○、
    甲○、丙○則是王定森和前妻己○○所生的未成年子女。王定森
    於108年1月30日去世後，丁○、甲○、丙○都已辦理拋棄繼承
    。
  2.之後，被告向勞動部勞工保險局（簡稱勞保局）請領王定森
    的勞保死亡給付（含「喪葬津貼」和「遺屬津貼」），經勞
    保局於108年3月13日核付77萬6,405元。根據勞工保險條例
    第63條第1項、第65條第1項第1款規定，其中「遺屬津貼」6
    6萬5,490元，應該由被告、丁○、甲○、丙○以及被告的2名未
    成年子女（共6人）均分，每人分得1/6，也就是11萬915元
    （665,490元÷6人＝110,915元）。
  3.然而被告竟然打算私吞丁○、甲○、丙○所應該分得「遺屬津
    貼」33萬2,745元（110,915元×3人＝332,745元）的一部分，
    只在108年4月10日匯款6萬元到甲○的郵局帳戶，而把差額27
    萬2,745元加以侵占。
  4.因此認為被告的行為構成刑法第335條第1項的侵占罪。
　　
二、被告方面的答辯
　1.王定森剛去世的時候，丁○、甲○、丙○的法定代理人己○○曾
    對被告表示，同意拋棄受領遺屬津貼，被告是基於上開承諾
    而取得丁○、甲○、丙○的部分遺屬津貼。
　2.己○○於收到勞保局通知遺屬津貼的金額後，同意被告只匯款
    6萬元，被告並沒有侵占部分遺屬津貼的認知和行為。
  3.被告是把遺屬津貼用於清償王定森生前的債務，並沒有用法
    律不允許的方式獲得他人財產的念頭（不法所有意圖）。
　　
三、刑事訴訟基本原則
  1.嚴格證明原則：
　　我國的刑事訴訟採取嚴格證明原則，無論直接證據或間接證
    據，都必須要證明到「沒有其他可能性」，可以達到「確信
    被告犯罪」的程度，法院才能作出有罪的決定。否則，基於
    無罪推定以及罪疑唯輕原則，都應該宣示無罪的判決。如果
    案件經過調查結果，認為被告的辯解的確有可能發生，也就
    是存在「被告犯罪以外的可能性」時，法院就必須判決被告
    無罪。因為刑事訴訟程序的第一個任務，就是避免無辜的人
    被國家冤枉。
  2.補強性法則：
　　向被告提出告訴的人，在訴訟上最想要達到的目的，就是讓
    法院宣告被告成立犯罪。因此，告訴人存在為了讓被告定罪
    ，而作出錯誤或不實在指控的風險。為了落實無罪推定和嚴
    格證明的精神，司法實務發展出「補強性法則」。意思是說
    ，告訴人指控被告對他實施犯罪，必須要有其他有關聯性的
    證據佐證，證明告訴人的指控是真實而且可信的，才可以做
    出有罪的判斷。這是因為人的陳述（證詞、自白），是所有
    證據中最容易受影響也最不可靠的，一般人受限於記憶能力
    、情感糾葛、疾病、外力介入或其他原因，都可能影響陳述
    。單憑告訴人的陳述認定被告犯罪，存在著誤判冤枉他人的
    高度風險，所以補強性法則要求：不能以告訴人的單一指控
    ，就輕率認定刑事被告犯罪。因此，本案告訴人丁○、甲○、
    丙○和他們的法定代理人己○○對被告的指控，本院無法片面
    採信。　　
　　
四、丁○、甲○、丙○並無抛棄「全部」遺屬津貼之意
　1.根據被告、證人甲○（年滿16歲）、己○○及乙○○（王定森的
    妹妹）一致的說法，被告、己○○、甲○、丙○及乙○○是於108
    年2月23日先在西港大廟集合後，一同前往佳里區漁會申請
    王定森的勞保死亡給付。當天，甲○簽了一張同意由被告領
    取王定森死亡給付的同意書，丁○和丙○出具了一張他們放棄
    領取王定森死亡給付的放棄書（偵一卷47、49頁）。
　2.關於上述同意書及放棄書，被告在地檢署明確說明「放棄書
    的意思不是真的要放棄申請死亡給付的權利，只是為了要滿
    足漁會要求的權宜措施」（偵一卷65頁）。由此可知，被告
    要求丁○、甲○、丙○簽署同意書或抛棄書的目的，只是為了
    配合漁會的行政作業，被告清楚知道丁○、甲○、丙○並沒有
    抛棄王定森死亡給付的意思。
　　
五、被告曾經先後承諾交付10萬元及6萬元
　1.王定森生前有對外欠款：
　  ①證人乙○○在法院作證時，提到她哥哥王定森在生前曾經告
      知，他欠當鋪25萬元，生前清償一部分，還欠當鋪15萬元
      ，此外還有地下錢莊的債務，至於後來王定森有無再次借
      款，她不知道（本院卷153-155頁）。
　  ②證人甲○、己○○也分別作證表示被告曾經提到王定森生前欠
      人家錢（本院卷230、247頁）。
　  ③廣維鑫當鋪以書狀向本院說明：王定森生前曾經出面以被
      告名義向他們借款15萬元，並於108年3月20日贖回（本院
      卷101頁）。
　  ④綜合以上證據，本院認為被告辯解說她用王定森的勞保死
      亡給付來清償王定森的生前債務，並以此理由說服己○○只
      能交付王定森遺屬津貼其中的10萬或6萬給丁○、甲○、丙○
      ，是可能存在的事實。
　  ⑤至於王定森積欠債務的金額，是否如同被告所主張的67萬3
      ,500元，因為缺乏足夠的證據，本院無法確認。
　2.己○○曾經同意只受分配10萬元：
　　①證人甲○、己○○以及被告，在法院一致說出「在108年2月23
      日申請勞保死亡給付當天，被告曾經表示領到勞保局的錢
      之後，會給丁○、甲○、丙○共10萬元，並獲得己○○同意。
      後來，改為只匯款6萬元」的事實（本院卷219、237-238
      、248、327頁）。
　　②甲○的郵局存摺內頁，記錄被告於108年4月10日分兩次匯款
      6萬元的情形（偵一卷17-19頁）。
　3.至於10萬元減縮成6萬元，是否在匯款「前」經過丁○、甲○
    、丙○的法定代理人己○○同意？如果己○○有同意，那麼是在
    勞保局通知丁○、甲○、丙○撥款金額之前或是之後（這一點
    ，己○○、甲○和被告的主張不同）？本判決將在後說明法院
    判斷的理由。
　　
六、本案存在己○○事前同意被告交付6萬元的可能性
  1.己○○和甲○在被告匯款之前可能曾同意受分配6萬元：
    ①證人甲○在法院證實：被告說（改成）6萬元時，她和己○○
      都同意（本院卷223頁）。
    ②己○○雖然在法院作證時，沒有明確說出「她曾經同意被告
      只匯款6萬元」，但她在審判中接受檢察官及法官提問相
      關問題時，始終沒有否認曾經有此協議（問答情形如本判
      決附件，本院卷246-247、249、251頁）。
    ③根據以上甲○和己○○的證詞相互印證，本院認為己○○和甲○
      曾在被告於108年4月10日匯款前，非常可能曾經同意被告
      只匯款6萬元。
　2.勞保局的通知可能是在108年3月間送達己○○：
　　①證人己○○在法院作證說：她是在「3月份」收到勞保局的通
      知，並因此知道勞保死亡給付的總金額是77萬多元，而且
      是6人均分（本院卷238-239頁）。
　　②己○○進一步作證說：「當初勞保局的函文來的時候，我有
      叫甲○傳照片給庚○○說有這張單子」（本院卷239頁）。她
      的證詞，和被告陳述：「她（己○○）收到公文有用臉書的
      MESSAGER傳訊息給我說收到公文，（那時候離你收到公文
      大概多久？）應該差不多時間。」的情形大致相同（本院
      卷328頁）。　
　　③如起訴書所說，勞保局是在108年3月13日通知丁○、甲○、
      丙○的法定代理人己○○，核付勞保死亡給付（包含「喪葬
      津貼」和「遺屬津貼」）共77萬6,405元，並於發文當天
      匯入被告指定的帳戶（偵一卷15頁）。經過發函詢問，勞
      保局表示上述通知是以平信寄送，無法確認寄出日期（本
      院卷269頁），只能確定是108年3月13日之後寄發（本院
      卷277頁）。然而依照一般公部門發文慣例，就算是以平
      信寄出，也不致於在完成發文程序超過一週後寄出。因此
      ，己○○上述「3月間」收到勞保局通知的證詞，本院認為
      符合實際情況。
　　④如此可以判斷，己○○非常可能是在108年3月間，也就是被
      告於108年4月10日匯款前，收到勞保局的書面通知。
  3.己○○可能先收到勞保局通知再同意6萬元金額：
　　①甲○和己○○在法院作證時，雖然一致主張她們是在受領被告
      所匯的6萬之後，才收到勞保局的通知，也才發現被告隱
      瞞遺屬津貼可分配金額（本院卷225、250頁）。
　　②但是依照以上的說明，己○○非常可能在108年3月間就收到
      勞保局的通知，而己○○也可能在被告匯款之前同意6萬元
      的金額。綜合判斷後，本院認為被告主張己○○是在收到勞
      保局通知之後才答應她6萬元的建議，也存在高度可能性
      。
  4.小結論：
　　綜合以上的證據，法院認為己○○和她的家人（甲○們），在1
    08年4月10日被告匯款前，可能已經收到勞保局的通知而知
    道王定森死亡給付的總金額，以及這筆錢應該6人均分。也
    可能在被告匯款前，同意被告6萬元的建議，「被告是在己○○們同意的基礎下匯款6萬元」，是本案調查後認為可能存在
    的事實。
　　
七、總結論：
　1.本案被告既然可能在己○○們收到勞保局通知之後，事前同意
    的前提下匯款6萬元。在法律判斷上，就難以確認她有隱匿
    事實侵吞遺屬津貼的認知和行為。也就是說，本案現有的證
    據，不足以證明被告有侵占的認知和行為，也無從確認她有
    用法律不允許的方式獲得丁○、甲○、丙○財產的念頭（不法
    所有意圖）。在此情況下，根據法律的規定，理應判決被告
    無罪。
　2.根據起訴書犯罪事實的記載，本案檢察官並沒有起訴被告涉
    及詐欺行為，所以「被告的行為是否構成詐欺罪？」，既然
    不是本案審理的範圍，也就沒有必要在本判決裡加以討論。

依照以上的說明，本院依據刑事訴訟法第301條第1項的規定，判
決被告無罪。

本案經檢察官陳于文提起公訴、檢察官羅瑞昌及戊○○到庭執行職
務。
中　　華　　民　　國　　110 　年　　3 　　月　　16　　日
                  刑事第十一庭審判長法  官  劉怡孜
                                    法  官  潘明彥
                                    法  官  陳欽賢　　
以上正本證明與原本無異。
如不服本判決應於收受本判後20日內向本院提出上訴書狀，並應
敘述具體理由。其未敘述上訴理由者，應於上訴期間屆滿後20日
內向本院補提理由書狀（均須按他造當事人之人數附繕本）「切
勿逕送上級法院」。
      　　　　　　　　　　　　　　　書記官　劉庭君
中　　華　　民　　國　　110 　年　　3 　　月　　16　　日
附件：
⑴檢察官問：總額是70幾萬元，6個人均分，一個人是9萬多元，
  假設妳當時知道每個小孩其實可以拿到9萬多元的話，妳是否
  還會同意庚○○總共只付給妳10萬元或是6萬元？
　己○○答：我想法很簡單，如果王定森真的在外面有欠債，我們
  都可以談，因為上次我們的律師都有討論到，要是這筆錢下來
  拿去還外面的債務，剩下的再均分給孩子，我們也都可以（並
  未說我沒有同意，本院卷246-247頁）。
⑵審判長問：後來甲○的郵局戶頭拿到6萬元，這跟當初庚○○跟妳
  說的10萬元是有落差的，你們有無去問庚○○？
　己○○答：沒有，因為當時庚○○有跟我說是什麼原因，但我忘記
  了（本院卷249頁）。
⑶受命法官問：妳的前夫欠當鋪25萬元是庚○○只能匯6萬元的原因
  ，這樣講是否正確？她的意思是否是這樣？
　己○○答：是（本院卷251頁）。